ACORDAO-COMPLETO-2391258

ACÓRDÃO 151/2020 ATA 2/2020 - PLENÁRIO

VISTA, relatada e discutida esta representação formulada pela empresa Data Traffic S.A. acerca de possíveis irregularidades no Pregão Eletrônico 168/2016 (lotes 9 e 10) , conduzido pelo Departamento Nacional de Infraestrutura de Transportes (Dnit) , cujo objeto é a contratação de empresa (s) especializada (s) , ou consórcio (s) , para execução dos serviços de disponibilização, instalação, operação e manutenção de equipamentos eletrônicos de controle de tráfego nas rodovias federais sob a jurisdição do Dnit,
	ACORDAM os Ministros do Tribunal de Contas da União, reunidos em sessão do Plenário, ante as razões expostas pelo Relator, em:
	9.1. considerar procedente a representação;
	9.2. dar ciência desta deliberação à representante e ao Dnit.

Representação acerca de possíveis irregularidades em pregão eletrônico para contratação de serviços de disponibilização, instalação, operação e manutenção de equipamentos eletrônicos de controle de tráfego nas rodovias federais sob a jurisdição do Dnit.

Departamento Nacional de Infraestrutura de Transportes.

3. Interessados/Responsáveis: não há.

13.1. Ministros presentes: José Mucio Monteiro (Presidente), Benjamin Zymler, Augusto Nardes, Aroldo Cedraz, Raimundo Carreiro, Ana Arraes, Bruno Dantas (Relator) e Vital do Rêgo.
13.2. Ministro-Substituto convocado: Marcos Bemquerer Costa.
13.3. Ministros-Substitutos presentes: André Luís de Carvalho e Weder de Oliveira.

BRUNO DANTAS

Por registrar as principais ocorrências dos autos até o momento, resumindo os fundamentos das peças acostadas, adoto como relatório, com os ajustes pertinentes, a instrução da secretaria responsável pela análise do processo (peça 63) , que contou com a anuência do corpo diretivo da unidade (peças 64-65) :
"INTRODUÇÃO
1. Cuidam os autos de oitiva determinada pelos itens 9.3 e 9.4 do Acórdão 1236/2019-TCU-Plenário, de relatoria do Ministro Relator Bruno Dantas (peça 50) quanto à representação formulada pela empresa Data Traffic S/A (01.175.068/0001-74) , a respeito de possíveis irregularidades ocorridas no Departamento Nacional de Infraestrutura de Transportes (DNIT) relacionadas ao Pregão Eletrônico 168/2016, lotes 9 e 10, que tem por objeto a contratação de empresas especializadas ou consórcios de empresas para execução dos serviços de disponibilização, instalação, operação e manutenção de equipamentos eletrônicos de controle de tráfego nas rodovias federais sob a jurisdição do DNIT.
HISTÓRICO
2. A representante alega ter sido indevidamente desclassificada do certame, a despeito de ter apresentado a melhor proposta para os lotes 9 e 10. A desclassificação da empresa teria ocorrido após a fase de disputas dos lances, quando ela teria sido impedida de enviar a documentação referente a sua proposta comercial e documentos comprobatórios no prazo estabelecido no edital (peça 2, p. 5-11) .
3. Isso teria ocorrido em função da impossibilidade de protocolar os documentos por restrições do sistema Comprasnet, em conjunto com a condução equivocada da licitação, que não teria permitido a resolução dos empecilhos surgidos. De acordo com o relato da representante, esta teria tomado todas as medidas cabíveis para o envio da documentação e atuado de acordo com o disposto no edital e no caderno de perguntas e respostas (peça 2, p. 6) .
4. O Tribunal se debruçou sobre o assunto com utilização da Instrução datada de 24/10/2017 (peça 21) onde, após analisar as peças existentes nos autos, concluiu pela admissibilidade da representação e pelo reconhecimento da plausibilidade do direito alegado (fumus boni iuris) .
5. Na mesma análise, a unidade técnica entendeu por não estar caracterizado o perigo na demora pela ação do TCU (periculum in mora) , uma vez que o procedimento licitatório estaria suspenso por força de decisão exarada nos autos do processo judicial 1009205-60.2017.4.01.3400 (peça 20, p. 3) .
6. Além disso, entendeu o corpo técnico do Tribunal que estava caracterizado o perigo na demora reverso, ou seja o risco de que a ação da Corte viesse a agravar uma situação já estabelecida, uma vez que o DNIT teria vários contratos emergenciais a serem substituídos pelo resultado do Pregão Eletrônico 168/2016 e a interrupção do certame levaria a gastos adicionais com os referidos contratos em regime de emergência.
7. Ao final, propôs o indeferimento da medida cautelar e a realização de diligências ao DNIT para maiores esclarecimentos sobre o assunto, de modo a permitir a formação de juízo de mérito sobre as questões discutidas no processo, o que contou com a anuência do dirigente da unidade técnica, conforme registrado em seu pronunciamento (peça 22) .
8. Ao fundamentar seu Despacho (peça 23) o Exmo. Ministro Relator, Bruno Dantas, discordou das conclusões da unidade técnica quanto ao perigo na demora, ao evidenciar que a suspensão do Pregão Eletrônico 168/2016 pela justiça havia ocorrido em caráter liminar e precário, podendo a decisão ser revertida a qualquer momento, além do fato de existir independência entre as instâncias.
9. Também discordou da equipe técnica quanto ao perigo em mora reverso, afirmando não haver evidências nos autos de que os custos com os contratos de emergência seriam superiores aos custos que o DNIT teria com as contratações do certame em discussão.
10. Ao final, decidiu por promover a oitiva prévia, com fundamento no art. 276, § 2º, do Regimento Interno do TCU para busca de elementos complementares para formação do juízo de mérito sobre a adoção ou não da medida cautelar pleiteada, destacando a possibilidade de influência das informações sobre outros processos que tratam do mesmo assunto no Tribunal (TCs Processo 020.659/2017-2, Processo 023.457/2017-1 e Processo 025.804/2017-0) .
11. Quanto a esse último ponto, vale registrar que, de fato, existe uma plêiade de processos em trâmite nesta Corte acerca de diferentes lotes do pregão 168/2016 do DNIT (p.e., TC's Processo 012.906/2017-4, Processo 015.569/2016-0, Processo 020.659/2017-2, Processo 022.551/2017-4, Processo 023.457/2017-1, Processo 025.171/2017-8, Processo 025.804/2017-0, Processo 029.123/2017-8, Processo 029.339/2017-0, Processo 029.566/2017-7, Processo 034.233/2017-2, Processo 007.070/2018-7, Processo 011.559/2018-7, Processo 015.657/2018-3) , alguns dos quais versaram sobre os mesmos indícios de irregularidades tratados nestes autos e já foram julgados pelo Tribunal.
12. Voltando ao despacho exarado pelo Exmo. Relator (peça 23) , para atender aos seus comandos foi expedido o Ofício 0724/2017-TCU/SeinfraRodoviaAviação, de 3/11/2017 (peça 26) , registrada a ciência de seu recebimento em 9/11/2017 (peça 27) . Em resposta, o DNIT fez chegar ao Tribunal o Ofício 10027/2017/ACE/DG/DNIT SEDE-DNIT, de 17/11/2017 e seus anexos (peça 29) .
13. Antes de ser procedida a análise desses novos elementos apresentados pelo DNIT, protocolaram-se pedidos de inclusão aos autos como interessados. Tais pedidos foram efetuados pela empresa Data Traffic S/A (01.175.068/0001-74, peça 24) e pela sociedade empresária Dataprom Equipamentos e Serviços de Informática Industrial Ltda. (80.590.045/0001-00, peça 32) .
14. Esta unidade técnica, em 14/2/2019, procedeu a análise dos elementos apresentados pelo DNIT, bem como das solicitações de ingresso no processo como interessados, conforme instrução acostada à peça 43.
15. Na referida instrução, expressou-se entendimento por estarem presentes os pressupostos de plausibilidade jurídica do pedido (fumus boni iuris) e o perigo na demora (periculum in mora) e ponderou-se não existirem elementos suficientes para se materializar o perigo na demora reverso e, ao final, sugeriu-se a adoção da medida cautelar de suspensão dos atos administrativos do Pregão 168/2016 e o não acatamento de pedidos de ingresso como interessados. Em complemento, propôs-se a realização de nova oitiva do DNIT, de modo a obter convencimento de mérito para o caso.
16. Manifestação da Assessoria desta SeinfraRodoviaAviação (peça 44) dissentiu da proposta relativa à adoção de medida cautelar e entendeu ser cabível decisão de mérito para o caso. Por sua vez, o dirigente desta Unidade Técnica concordou com a avaliação da Assessoria, porém acrescentou proposição de determinar ao DNIT que fossem adotadas providências no sentido de anular o ato que desclassificou a proposta da empresa Data Traffic S.A., no âmbito do Pregão Eletrônico 168/2016, lotes 9 e 10, bem como os atos subsequentes, facultando a retomada do processo licitatório em etapa anterior àquela em que foi praticado o referido ato (peça 45) .
17. Ao proferir seu Voto (peça 51) o Relator acolheu parcialmente os entendimentos constantes da manifestação da Assessoria (peça 44) e do dirigente desta Unidade Técnica (peça 45) , bem como da instrução já mencionada (peça 43) . Com isso, afastou a aplicação da medida cautelar e manteve a proposta de encaminhamento consignada na instrução, no sentido de diligenciar o DNIT para obtenção de elementos necessários ao convencimento de mérito sobre a matéria, oferecendo à Autarquia a possibilidade de agir de ofício para anular o ato que desclassificou a empresa Data Traffic no Pregão 168/2016.
18. Tal entendimento foi materializado nas determinações contidas no Acórdão 1236/2019-TCU-Plenário, com o seguinte conteúdo:
9.1. com fundamento nos arts. 235 e 237, inciso VI, do Regimento Interno deste Tribunal, c/c o art. 113, § 1º, da Lei 8.666/1993 e no art. 103, § 1º, da Resolução - TCU 259/2014, conhecer a representação;
9.2. indeferir o requerimento de medida cautelar formulado pela representante, diante da incidência do perigo da demora reverso no caso concreto;
9.3. nos termos do art. 250, inciso V, do Regimento Interno do TCU, determinar a oitiva do Dnit para que, no prazo de até 15 (quinze) dias, manifeste-se sobre os fatos apontados na representação formulada pela empresa Data Traffic S.A. e seus anexos, alertando-o quanto à possibilidade de o Tribunal vir a determinar que seja anulado o ato que desclassificou a representante da disputa pelos lotes 9 e 10 do Pregão Eletrônico 168/2016, especialmente mas não se limitando aos seguintes aspectos:
9.3.1. qual a natureza das dificuldades técnicas mencionadas pelo pregoeiro (peça 14, p. 6) e qual o potencial para dificultar/impedir o encaminhamento de arquivos e anexos pertinentes ao Pregão Eletrônico 168/2016 e, havendo restrições/dificuldades, quais as soluções e alternativas oferecidas aos licitantes - incluir documentação comprobatória;
9.3.2. quais os prejuízos, efetivos e potenciais, que poderiam advir de eventual anulação do ato que desclassificou a empresa Data Traffic S.A., considerando as dificuldades técnicas por ela enfrentadas no envio de sua documentação de habilitação e a comprovada diferença a menor no valor final das propostas comerciais apresentadas pela representante;
9.3.3. análises e considerações sobre a diferença a maior entre as propostas comerciais apresentadas pela empresa Data Traffic S.A. e aquelas que sagraram-se vencedoras do certame para os lotes 9 e 10 do Pregão Eletrônico 168/2016;
9.4. alternativamente à apresentação de resposta ao item 9.2 deste acórdão, facultar ao Dnit demonstrar, no mesmo prazo (quinze dias) , a adoção, de ofício, de medidas para anular o ato que desclassificou a empresa Data Traffic S.A., o que sanaria o imbróglio destes autos;
9.5. dar ciência desta deliberação ao Dnit, à representante e à empresa Dataprom Equipamentos e Serviços de Informática Industrial Ltda.
19. Para a missão de comunicar o DNIT sobre a decisão do Tribunal, foi utilizado o Ofício 0349/2019-TCU/SeinfraRodoviaAviação, de 17/6/2019 (peça 54) com ciência de seu recebimento em 28/6/2019, consoante Aviso de Recebimento - AR (peça 62) .
20. Com o fito de responder aos questionamentos do Tribunal, a Autarquia fez chegar ao TCU o Ofício 60637/2019/ACE - DG/DG/DNIT SEDE, de 8/7/2019 e seus anexos (peça 60) .
21. Esta instrução terá a finalidade de analisar a documentação trazida pelo DNIT, em atendimento à oitiva determinada pelos itens 9.3 e 9.4 do Acórdão 1236/2019-TCU-Plenário, de modo a verificar a suficiência dos esclarecimentos prestados e formar juízo de mérito sobre as questões aqui tratadas.
EXAME DE ADMISSIBILIDADE
22. Cabe registrar que os requisitos de admissibilidade já foram analisados na instrução à peça 21 e acatados pelo Despacho do Relator (peça 23) , restando análise quanto aos argumentos trazidos na resposta à oitiva dirigida ao DNIT (peça 54) .
EXAME TÉCNICO
23. Este exame tem como fundamento as Normas de Auditoria do TCU, a legislação e a jurisprudência aplicadas ao caso, os documentos constantes dos autos, o histórico já apresentado e as providências a cargo dos jurisdicionados e demais envolvidos com a matéria em apreço.
24. Inicialmente, cabe destacar que este processo cuida especificamente dos Lotes 9 e 10, do Pregão Eletrônico 168/2016 e as informações trazidas sobre outros lotes serão utilizadas apenas quando se mostrarem essenciais para o correto entendimento da matéria em tela.
25. Consoante excerto do Acórdão 1236/2019-TCU-Plenário, repisado ao final do histórico acima, o Tribunal deixou de adotar a medida cautelar de suspensão dos procedimentos administrativos relativos aos lotes 9 e 10 do Pregão 168/2016, determinando a oitiva do DNIT e oferecendo a possibilidade de a Autarquia rever de ofício seus atos e anular os procedimentos contestados na representação em análise.
Esclarecimentos do DNIT
26. Como já mencionado ao final do histórico, o DNIT foi chamado aos autos com utilização do Ofício 0349/2019-TCU/SeinfraRodoviaAviação (peça 54) e utilizou o Ofício 60637/2019/ACE - DG/DG/DNIT SEDE e seus anexos (peça 60) para atender ao chamamento do TCU.
27. Entre os anexos citados ao final do parágrafo imediatamente precedente, consta o Ofício 59042/2019/CLSA/CGCL/DIREX/DNIT SEDE, datado de 3/7/2019 (peça 60, p. 4) com informações relevantes para a análise que se pretende.
28. Após apresentar contextualização dos trâmites relativos à desclassificação da Data Traffic para os lotes 9 e 10 do Pregão 168/2016, o Pregoeiro informa que a empresa teria logrado êxito em pedido de tutela antecipada nos autos da Ação Ordinária 1001777-81.2018.4.01.3500, perante a Justiça Federal, garantindo sua reclassificação no certame (peça 60, p. 5) .
29. Afirma que, embora o Acórdão 1236/2019-TCU-Plenário não tenha adotado decisão de mérito, o pregoeiro acatou a faculdade oferecida pela Corte de Contas para rever seu ato, com base na autotutela e levando em consideração a decisão judicial (peça 60, p. 5) .
30. Apresenta trechos de conversas retiradas do Portal Comprasnet, onde estaria caracterizada a decisão de reverter a desclassificação da Data Traffic e oportunizar a reapresentação da documentação para análise no bojo do Pregão 168/2016 (peça 60, p. 5-6) .
31. Complementa afirmando que houve julgamento de mérito na ação judicial proposta pela empresa, onde teria ocorrido a confirmação da tutela concedida liminarmente, garantindo à licitante o direito de ter seus documentos recebidos e analisados no âmbito do procedimento licitatório questionado nestes autos (peça 60, p. 6) .
32. Conclui afirmando não haver razões para fornecer justificativas adicionais ao Tribunal, uma vez que houve a perda de objeto da representação, diante da revisão de ofício quanto ao ato que teria desclassificado a empresa Data Traffic dos lotes 9 e 10 do Pregão Eletrônico 168/2016 (peça 60, p. 6) .
Análise
33. Inicialmente cabe relembrar que se trata de análise de representação apresentada pela empresa Data Traffic contra ato da autoridade responsável pelo procedimento licitatório dos lotes 9 e 10 do Pregão Eletrônico 168/2016, que teria desclassificado indevidamente a empresa.
34. As informações apresentadas pela Autarquia são suficientes para sanar os autos, uma vez que atendem à alternativa oferecida pelo Tribunal no item 9.4 do Acórdão 1236/2019-TCU-Plenário, repetido abaixo:
9.4. alternativamente à apresentação de resposta ao item 9.2 deste acórdão, facultar ao Dnit demonstrar, no mesmo prazo (quinze dias) , a adoção, de ofício, de medidas para anular o ato que desclassificou a empresa Data Traffic S.A., o que sanaria o imbróglio destes autos; (grifamos) .
35. Desse modo, cabe acatar as razões de justificativas apresentadas, diante da perda de objeto da representação aqui analisada, uma vez que já houve o reconhecimento pelo DNIT quanto à irregularidade e restou demonstrada ação do Pregoeiro no sentido de reverter de ofício o ato inquinado.
CONCLUSÃO
36. Conforme noticiado ao final do histórico acima, esta instrução tem a finalidade de analisar a documentação trazida pelo DNIT, em atendimento à oitiva determinada pelos itens 9.3 e 9.4 do Acórdão 1236/2019-TCU-Plenário, de modo a verificar a suficiência dos esclarecimentos prestados e formar juízo de mérito sobre as questões aqui tratadas.
37. Pela análise levada a efeito nos parágrafos retro, ficou evidenciado que o DNIT aderiu à alternativa oferecida pelo Tribunal no item 9.4 do Acórdão já referenciado, revendo de ofício o ato eivado de vício e promovendo a reclassificação da empresa Data Traffic para os lotes 9 e 10 do Pregão Eletrônico 168/2016.
38. Assim, resta demonstrada a perda de objeto da representação tratada neste processo, diante da comprovação de que a Autarquia promoveu a revisão de ofício do ato inquinado e adotou posicionamento que corrige a alegada irregularidade noticiada nestes autos.
39. Por todo o exposto, o entendimento é no sentido de que o processo em tela cumpriu a missão para a qual foi constituído e, sendo o encaminhamento aqui proposto adotado pelo Tribunal, após providenciadas as comunicações pertinentes, os autos poderão ser arquivados na forma do art. 169, inciso V, do Regimento Interno do TCU - RI/TCU.
BENEFÍCIOS DE CONTROLE
40. Dentre os benefícios de controle citados nas Orientações para Benefícios de Controle, expedidas pela Segecex, pode ser citado o contido no item '3. Correção de irregularidades ou impropriedades', uma vez que a ação do Tribunal contribuiu para que ato eivado de vício tenha sido corrigido na condução do Pregão Eletrônico 168/2016.
PROPOSTA DE ENCAMINHAMENTO
41. Diante do exposto, submetemos os autos à consideração superior propondo:
a) Acolher as razões de justificativas apresentadas pelo Departamento Nacional de Infraestrutura e Transportes - DNIT e considerar sanada a irregularidade objeto destes autos, diante da revisão de ofício quanto à decisão que desclassificou a empresa Data Traffic nos lotes 9 e 10 do Pregão Eletrônico 168/20164;
b) providenciadas as devidas comunicações processuais, arquivar estes autos, com fundamento no art. 169, inciso V, do Regimento Interno do TCU - RI/TCU."
É o Relatório

Sami Abrão Helou (OAB/SP 114.132) e outros, representando Data Traffic S.A. (peças 38-39); Paulo Aristóteles Amador de Sousa (854.786.794-53), representando Departamento Nacional de Infraestrutura de Transportes

Não atuou.

REPRESENTAÇÃO. DNIT. PREGÃO PARA CONTRATAÇÃO DE SERVIÇOS DE CONTROLE DE TRÁFEGO EM RODOVIAS. POSSÍVEL DESCLASSIFICAÇÃO INDEVIDA DA PRIMEIRA COLOCADA NO CERTAME. PEDIDO DE ADOÇÃO DE MEDIDA CAUTELAR. OITIVA PRÉVIA. PERIGO DA DEMORA REVERSO. INDEFERIMENTO DO PEDIDO DE CAUTELAR. OITIVA DE MÉRITO OU COMPROVAÇÃO DE ADOÇÃO DE MEDIDAS PARA ANULAR ATO QUE DESCLASSIFICOU A REPRESENTANTE. REVISÃO DE OFÍCIO DO ATO QUE DESCLASSIFICOU A REPRESENTANTE. SANEAMENTO DA IRREGULARIDADE.

REPRESENTAÇÃO (REPR)

Secretaria de Fiscalização de Infraestrutura Rodoviária e de Aviação Civil (SeinfraRodoviaAviação).

Trata-se de representação formulada pela empresa Data Traffic S.A. (peças 1-18) acerca de possíveis irregularidades no Pregão Eletrônico 168/2016 (lotes 9 e 10) , conduzido pelo Departamento Nacional de Infraestrutura de Transportes (Dnit) , cujo objeto é a contratação de empresa (s) especializada (s) , ou consórcio (s) , para execução dos serviços de disponibilização, instalação, operação e manutenção de equipamentos eletrônicos de controle de tráfego nas rodovias federais sob a jurisdição do Dnit. 
O objeto foi subdividido em 24 lotes, com valores aproximados variando de R$ 53 milhões a R$ 164 milhões. O valor total estimado para as contratações é de R$ 2.243.983.446,95.
Em resumo, a representante alegou ter sido indevidamente desclassificada do certame, apesar de ter apresentado a melhor proposta para os lotes 9 e 10. De acordo com a empresa, limitações do sistema Comprasnet, aliadas à incorreta condução do pregão, teriam impedido a licitante de apresentar proposta comercial e documentos comprobatórios correspondentes. Pleiteia, assim, a adoção de medida cautelar inaudita altera parte para que seja recebida e analisada a documentação da Data Traffic ou, alternativamente, seja suspenso o andamento do pregão no que diz respeito aos lotes 9 e 10 até o julgamento de mérito deste processo e para que seja reclassificada a empresa, com reabertura de prazo para envio de documentos (peça 2) .
Em sede de cognição sumária, concluí estar caracterizado o fumus boni iuris e o periculum in mora nestes autos. Entretanto, em razão da existência de dúvidas acerca da incidência do perigo da demora reverso, determinei a realização de oitiva prévia do Dnit.
Analisadas as respostas à oitiva, esta Corte decidiu pelo indeferimento da medida cautelar em razão da incidência do perigo da demora reverso (Acórdão 1236/2019-TCU-Plenário) .
Foi então determinada a realização da oitiva de mérito do Dnit a fim de se avaliar o cabimento de eventual declaração de nulidade do ato que desclassificou a representante.
Entretanto, considerando a existência de outros processos semelhantes ao que ora se aprecia, já julgados no mérito, bem como a ausência de indícios de peculiaridades nos presentes autos que ensejassem deslinde diferenciado para a questão, o Plenário registrou, por meio do item 9.4 do Acórdão 1.236/2019, a possibilidade de o Dnit demonstrar a adoção de medidas para anular o ato que desclassificou a empresa Data Traffic S.A., o que sanearia estes autos.
Nesta oportunidade, o Dnit informa que houve julgamento de mérito na ação judicial proposta pela representante, garantindo a ela o direito de ter seus documentos recebidos e analisados no âmbito dos lotes 9 e 10 do Pregão 168/2016 (Ação Ordinária 1001777-81.2018.4.01.3500) .
Diante desse cenário, e considerando as ponderações registradas no voto que fundamentou o Acórdão 1236/2019-TCU-Plenário, o pregoeiro optou por rever o ato que desclassificou a empresa Data Traffic.
Uma vez sanada a questão tratada nestes autos, cabe julgar procedente a representação, não havendo medidas adicionais a serem adotadas.
	Ante o exposto, voto por que o Tribunal adote a minuta de acórdão que ora submeto à deliberação deste Colegiado.
TCU, Sala das Sessões Ministro Luciano Brandão Alves de Souza, em 29 de janeiro de 2020.
Ministro BRUNO DANTAS 
Relator